臺灣高等法院民事判決　　　　　　　　　　　　　　九十二年度家上字第三八八號
　　上　訴　人　甲○○
　　訴訟代理人　高育民律師
　　　　　　　　鄭淑屏律師
　　被上訴　人　乙○○
右當事人間離婚事件，上訴人對於中華民國九十二年十一月十一日臺灣板橋地方法院
九十二年度婚字第四六五號第一審判決提起上訴，經本院於九十三年二月四日言詞辯
論終結，判決如左：
    主      文
上訴駁回。
第二審訴訟費用由上訴人負擔。
    事      實
甲、上訴人方面：
  一、聲明：
    (一)原判決廢棄。
    (二)請求准許兩造離婚。
    (三)第一、二審訴訟費用由被上訴人負擔。
  二、陳述：除與原判決記載相同者，茲引用之外，補陳：
    (一)上訴人與訴外人陳俊美並無任何超友誼關係，有證人陳俊美、周至誠之證詞可
      稽。被上訴人雖辯稱：上訴人親口說，並寫「上訴人可以失去一切，但不能沒
      有陳俊美」之字條云云，惟與事實不符，亦有上訴人與兩造所生之子張修榮之
      談話錄音帶為憑，故不足採信。至於證人蕭素梨雖係上訴人之弟媳，惟其夫張
      忠信於九十一年十二月三十一日因細故重毆上訴人胸部，以致上訴人與張忠信
      夫婦間有嫌怨，故證人蕭素梨在原審之證詞為虛構陳述，委無足採。
    (二)被上訴人對於兩造所生之子張修榮不但不照顧，且經常辱罵剌激張修榮，以致
      張修榮之精神分裂症惡化，住進玉里榮民醫院治療中，其間被上訴人不但未付
      半毛錢且未曾到醫院探視照料，完全不盡母責。
    (三)兩造經常因被上訴人曾與某男友發生超友誼關係而離家出走一週，不盡為人媳
      婦照料患有高血壓症之公公張朝宗及經常洗腎之婆婆張拋之責。
    (四)被上訴人好賭成性，不顧家庭，經常賭到天亮始回家之事實，有上訴人與兩造
      之子張修榮之談話錄音帶可稽，以致兩造發生爭吵，而難以繼續維持婚姻關係
      。再被上訴人至會首何月娥住處擋會，不讓上訴人取得得標會款，使上訴人在
      外信用受損，且被上訴人不與上訴人同甘共苦協助作生意，以致蜜餞食品銷售
      經營越加困難，非一般護家之妻子所敢為者。兩造間婚姻關係惡劣至此，上訴
      人精神肉體均遭受煎熬，疲憊至極，被上訴人於原審亦自認「對上訴人沒有感
      情」，如此豈能維繫安寧和睦恩愛之夫妻關係？可見上訴人確受被上訴人難以
      同居之虐待，並有重大事由難以繼續維持兩造之婚姻關係。
  三、證據：除援用原審所提證據外，補提：
    (一)天主教耕莘醫院永和分院九十一年十二月三十一日出具之診斷書一件；
    (二)玉里榮民醫院九十二年五月八日出具之診斷書一紙；
    (三)錄音帶一捲；
    (四)譯文二件等為證；
    並聲請傳訊證人張拋、陳俊美、周至誠、何月娥等人。
乙、被上訴人方面：
  一、聲明：上訴駁回。
  二、陳述：除與原判決記載相同者，茲引用之外，補陳：
    (一)被上訴人於九十一年八月即開始幫兩造所生女兒帶小孩，一個月六千元，如何
      有時間出外賭博？
    (二)兩造間感情生變，主要是因為訴外人陳俊美之介入，陳俊美經常有法律問題請
      上訴人幫忙，上訴人因而經常打電話，有電信費收據為憑。上訴人在九十一年
      三月二十三日搬出去住，同年八月六日又跑去大陸找陳俊美，另上訴人做生意
      時，常帶著陳俊美一起做，被上訴人的朋友及會首均有看到。
    (三)上訴人在二十幾年前即有外遇、不顧家庭之紀錄。至於被上訴人在二十年前確
      有離家一個禮拜，但不是因在外面有男友，而是因在家帶三個小孩，上訴人又
      不給付生活費，心生煩悶而離家。
    (四)兩造所生之子張修榮接回家後，均由被上訴人照顧，被上訴人並無上訴人指摘
      之未盡人母責任之情形；反是上訴人在九十二年二月十二日張修榮病情發作時
      並未在家，未盡人父之責任。
  三、證據：除援用原審所提證據外，補提：
    (一)內政部警政署入出境管理局通知書一件；
    (二)診斷證明書一件及醫療費用收據二紙；
    (三)上訴人簽立之字據一件；
    (四)授權書一張；
    (五)九十一年七月至十月電信費收據等為證。
    理    由
一、上訴人起訴主張：伊與被上訴人為夫妻關係，惟兩造因：(1)金錢問題，被上訴人
    取回自己之支票及印章，令伊無法使用支票支付貨款及向親友調借現金週轉；(2)
    被上訴人曾與某男友發生超友誼關係離家出走一週；(3)被上訴人未盡為人媳婦之
    責；(4)被上訴人經常在外賭博，整夜不歸；(5)被上訴人對於兩造所生之子張修榮
    不照顧，又經常辱罵刺激張修榮，致張修榮之精神分裂症惡化，完全未盡人母之
    責；(5)被上訴人跑到會首何月娥住處，毀損伊之人格及名譽，致伊無法取得得標
    會款，在外信用因而受損等情事，堪認伊之精神及身體遭受被上訴人不堪同居之
    虐待。且兩造間夫妻情義早已蕩然無存，婚姻關係發生嚴重破綻，難以繼續維持
    ，爰依民法第一千零五十二條第一項第三款及同條第二項等規定，訴請判決准許
    兩造離婚等情。
    被上訴人則以：兩造間之感情生變，主要是因為訴外人陳俊美之介入。伊收回自
    己之支票，係因上訴人開立伊之支票均未按期兌現，為免上訴人再開立伊之支票
    ，使伊背負更多債務，而將支票收回。伊在二十年前雖曾離家一週，惟不是因為
    在外面有男友，而是因為在家帶三個小孩，上訴人又不給付生活費，心中煩悶而
    離家。伊在九十一年八月起即開始幫兩造所生女兒帶小孩，如何出外賭博？兩造
    所生之子張修榮均由伊照顧，伊並無未盡為人母親責任之情形。另會首何月娥不
    願將上訴人標得之會款交付上訴人，係因會首得知上訴人欲與訴外人陳俊美前往
    大陸，顧慮有事後無人繳付會錢之風險，要求上訴人扣除剩餘死會會款，係上訴
    人不願意所致等語，資為抗辯。
二、經查：兩造為夫妻，婚姻關係現仍存續中之事實，業據上訴人於原審提出
    本為證（原審卷第二七─一頁），並為被上訴人所不爭執，應堪信為真實。
三、細繹兩造攻防內容，可知本件爭執之重點在於：(一)上訴人有無遭受被上訴人不堪
    同居之虐待？(二)兩造婚姻是否有重大事由，達於難以維持婚姻關係之情形？
四、上訴人有無遭受被上訴人為不堪同居之虐待？
    上訴人主張：兩造因：(1)金錢問題，被上訴人取回自己之支票及印章，令伊無法
    用支票以支付貨款及向親友調借現金週轉；(2)被上訴人曾與某男友發生超友誼關
    係離家出走一週；(3)被上訴人未盡為人媳婦之責；(4)被上訴人經常在外賭博，整
    夜不歸；(5)被上訴人對於兩造所生之子張修榮不照顧，又經常辱罵刺激張修榮，
    致張修榮之精神分裂症惡化，完全未盡人母之責；(5)被上訴人跑到會首何月娥住
    處，毀損伊之人格及名譽，致伊無法取得得標會款，在外信用因而受損等上開情
    事，因而受有被上訴人不堪同居之虐待云云。被上訴人雖不否認取回自己印章及
    剩餘之支票，暨被上訴人未事先告知標得會款，伊因而阻礙會首何月娥交付得標
    會款予上訴人等節，惟否認有使上訴人遭受不堪同居虐待之情事。經查：
  (一)兩造於婚後經營蜜餞生意，每人照顧一攤位，感情和睦，業據被上訴人陳述在卷
    （本院卷第四一頁）。直至九十年間起，上訴人要求被上訴人向親友週轉金錢；
    上訴人另並開立被上訴人在花蓮區中小企業銀行申請之甲存支票，惟未於票載發
    票日前存入款項，致令被上訴人菸花蓮區中小企業銀行開立之支票自九十一年三
    月起陸續遭到退票，並於九十一年四月八日成為拒絕往來戶，此有被上訴人提出
    之週轉金錢明細可參，且有上訴人提出之花蓮區中小企業銀行之通知書、上訴人
    所列支票明細在卷足佐（原審卷第十三至十七、二七頁）。則被上訴人知悉自己
    成為拒絕往來戶，因而向上訴人索回自己印章及花蓮區中小企業銀行支票帳戶之
    剩餘支票，並依該銀行通知將剩餘空白支票繳回作廢，以保障自己之經濟信用及
    法律權益，避免背負更多之債務，核與一般常情相符，且係依法而為之正當措施
    。更何況，上訴人亦當庭承認：伊本人在安泰銀行板橋分行亦開立支票帳戶，因
    自己名義之支票用完，因而使用被上訴人之支票，兩造支票向來交叉使用等語明
    確（本院卷第四一頁），上訴人既陳述：沒有規定一定要使用何人之支票在卷（
    本院卷第四一頁），則上訴人有被上訴人之支票必須供伊使用，被上訴人索回印
    章及剩餘支票，即致令伊遭受不堪同居之虐待之想法，已見：上訴人尚有古早夫
    權為上、妻子毫無人權之陳舊迂腐觀念，顯然違背現代男女平等主義之精神。
  (二)次查：上訴人於九十年十一月起，於晚餐後經常外出至半夜始返家，業據被上訴
    人指訴在卷，並為上訴人所不爭執（原審卷第二五頁），上訴人怪異行徑已令被
    上訴人心生懷疑。而上訴人與大陸女子陳俊美過從甚密，確有超出一般普通朋友
    之情誼，此由陳俊美於九十一年四月十六日書立授權書，授權上訴人代為處理有
    關離婚及監護登記暨判決確定證明書，此有授權書附卷可考（原審卷第三三頁）
    ；另依證人即上訴人之弟媳蕭素梨於原審證稱：「那女的陳俊美居留證到期，入
    出境的通知都寄到我中和市○○街那裡」、「那個女的我沒見過，但是陳俊美的
    先生姓涂有來我家說，他懷疑陳俊美跟原告（上訴人）在一起，說陳俊美不好，
    要我們勸我大伯甲○○回頭，不要讓陳俊美再破壞別人的家庭」等語綦詳（原審
    卷第六七、六八頁），並有內政部警政署入出境管理局於九十一年十一月二日寄
    發予陳俊美之通知足憑（原審卷第三四頁）。加以上訴人於原審提出兩造於九十
    一年五月二十八日之對話錄音帶譯文，內容中多次提及：「我們既然沒有感情，
    沒法度再生活一起，長痛不如短痛，這他是你常說的，大家就不要再勉強，再勉
    強生活在一起已經沒有意義」、「既然不能共同生活在一起，就是離婚，大家好
    聚好散，好頭不如好尾」（原審卷第四四、四五頁），益徵上訴人離異之心甚為
    堅定。而上訴人於訴狀中既已陳述：「自九十年間起始，適逢世界各地經濟情形
    低靡不景氣及颱風陸續侵襲臺灣：：：金錢上經濟發生危機。九十年十二月份起
    始，政府開放辦理樂透彩金以後，蜜餞食品生意更難維，錢週轉益加困難：：：
    自九十一年三月份起即與送貨廠商於催討積欠貸款時與廠商協議並要求繼續送貨
    外：：：」等語（原審卷第四、五頁），足見上訴人於九十年十二月起之財務狀
    況相當困難，惟上訴人之０九三二─二三五─一五五號之行動電話於九十一年七
    月份之電信費超過一萬七千元，八月份更高達二萬四千餘元，有被上訴人提出、
    上訴人未予爭執之中華電信之帳單在卷足憑（本院卷第六十、六一頁）。綜觀上
    訴人自九十年十一月起至九十一年七、八月止之諸多怪異行徑，並擔任大陸女子
    陳俊美辦理離婚登記之代理人，陳俊美之入出境通知又往上訴人
    二月間認識上訴人，與上訴人間僅係普通朋友，交往沒有密切云云（本院卷第四
    六頁），另證人周至誠亦到庭附合證稱；從未看到上訴人與陳俊美在一起之詞（
    本院卷第四九頁），惟本院審酌：陳俊美竟將攸關自己權益之離婚及子女監護登
    記事宜，授權上訴人辦理，並將自己入出境臺灣之通知書送達至上訴人之
    ；甚且，本院因本件訴訟，依上訴人聲請傳喚陳俊美於九十三年一月九日作證之
    通知書業遭退回，惟證人陳俊美竟仍知悉開庭時間並準時到庭，此僅有向法院聲
    請傳喚其到庭之上訴人可清楚轉知開庭時間外，別無可能，由此可見證人陳俊美
    與上訴人間之交情深厚且密切，已非普通朋友可堪比擬；上訴人對於自己上開反
    常行為，本應以積極態度消減被上訴人之疑慮，然不僅未以理性溝通方式澄清誤
    解，甚且於九十一年三月二十三日逕自離家他住，亦據上訴人承認明確（原審卷
    第一三０頁），可見上訴人之諸多行為傷害兩造夫妻互信之情，則被上訴人因而
    心疑上訴人與大陸女子陳俊美有外遇，並未悖於常情。
  (三)再查上訴人雖以自己名義成為會首何月娥之互助會會員之一，參加二會，其中一
    會已為死會，上訴人未先告知被上訴人欲標會之事，惟上訴人私自將互助會尚餘
    之一會活會標得等情，業據兩造一致陳明在卷。迨被上訴人知悉上情，遂於九十
    一年十一月二十五日告知會首何月娥：上訴人將前往大陸一事，會首何月娥因而
    不願逕將上訴人標得之會款交付上訴人，係因得知上訴人將前往大陸，加以被上
    訴人陳明：伊不願意代繳會款之故，會首因而顧慮將來可能有無人繳交死會會款
    風險，會首因而僅願將死會會款扣除後之餘額交付上訴人，惟遭上訴人拒絕。依
    法律規定，互助會之法律關係係存在於會首與會員之間，會首何月娥應否交付得
    標會款予上訴人，由會首與上訴人協議定之，被上訴人既非會員，豈有置喙之地
    位及可能？故上訴人主張：被上訴人至會首處所述，致伊之信用及名譽受損云云
    ，顯與事實不合，殊非可取。
  (四)上訴人另主張：被上訴人常出去賭博，不照顧小孩，在外結交男友，並離家出走
    一星期未返，且未侍奉照顧婆婆等節，被上訴人僅承認曾離家出走一星期之情，
    餘均否認，並辯稱：伊僅於租錄影帶那裡聊天，如有缺腳則打一下；另離家出走
    係發生在二十餘年前，因伊帶小孩且上訴人不給付生活費所致。據上訴人聲請訊
    問之證人即其母張拋僅到庭證稱：「兒子、媳婦都在工作，我平時都自己煮飯，
    但是每逢洗腎回來身體不好，兒子媳婦有看到也會幫我煮飯」、「（問：妳因身
    體不舒服，請上訴人買菜，而上訴人叫被上訴人去買菜，因而發生糾紛，有無這
    件事？）我不知道」、「不知道被上訴人不照顧小孩、在外另有男友的事，因為
    沒有同住」、「我不知道被上訴人賭博整夜沒有回家之事，但是有聽到孫子在講
    ：我媽媽沒有回家，但是什麼原因我不知道」、「被上訴人確有帶我去醫院洗腎
    很次，但是時間我忘記了，後來被上訴人在帶孫子，就沒有帶我去洗腎」等語在
    卷（本院卷第四三、四四頁），縱被上訴人曾打牌，惟是否即足動搖兩造數十年
    間之婚姻關係，上訴人並未舉證以明。故上訴人指摘被上訴人另有結交男友，未
    照顧婆婆等行為，致伊受有不堪同居虐待等情，未再提出其他積極證據證明，委
    難採信。
  (五)至於上訴人指陳：被上訴人對於兩造所生之子張修榮不照顧，且經常辱罵剌激張
    修榮，致張修榮之精神分裂症惡化，住進玉里榮民醫院治療中，完全不盡母責一
    節。但按父母對於子女均有保護教養之權利與義務，非僅母親一方應盡之責任。
    查兩造所生之張修榮罹患分裂情感障礙症，於九十二年二月十二日發病，旋於翌
    日（九十二年二月十三日）住進行政院衛生署八里療養院治療，其後再往玉里榮
    民醫院住院治療等情，有診斷證明書、玉里榮民醫院掛號收據及住院通知等件附
    卷可按（原審卷第三五、五六至五七頁），惟上訴人就被上訴人究有何種不照顧
    及辱罵次子張修榮，致張修榮病發，並因而影響兩造間婚姻關係之情，並未具體
    敘明及舉證，而張修榮之上述發病時間，上訴人自行離家他住，上訴人未先深自
    反省有無盡為父之責，逕將子女之生病歸責於被上訴人，亦有違夫妻誠信之情份
    。
  (六)承上開說明，上訴人先有上述諸多可疑行徑，使用被上訴人名義之支票又未存入
    款項，致被上訴人成為拒絕往來戶，被上訴人因而索回自己之印章及剩餘之空白
    支票，另並告知上訴人參加互助會之會首何月娥：以後不會代繳上訴人之死會會
    款等情，核均係被上訴人合法、合理保障自己權益之正當措施；而上訴人與大陸
    月二十三日逕自離家他住，致兩造實際分居，業據上訴人承認明確（原審卷第一
    三０頁），可見上訴人之諸多行為傷害兩造夫妻互誠互信之情份，被上訴人之反
    應並未悖於常情，尚難認為上訴人有遭受被上訴人不堪同居虐待之情事。從而，
    上訴人依民法第一千零五十二條第一項第三款規定，訴請離婚，為無理由，不應
    准許。
五、兩造間婚姻是否有重大事由，達於難以維持婚姻關係之情形？
  (一)按婚姻之意義，在於夫妻間得共同生活，互相體諒、扶持，履行彼此對婚姻之承
    諾，若夫妻雙方無法溝通，漠不關心聞問，則婚姻共同生活之意義已蕩然不存，
    雙方復無繼續履行共同生活之意願，客觀上亦無回復共同生活之可能，堪認兩造
    間之婚姻無任何實質意義可言；又有民法第一千零五十二條第一項以外之重大事
    由，難以維持婚姻者，夫妻之一方得請求離婚，但其事由應由夫妻之一方負責者
    ，僅他方得請求離婚，民法第一千零五十二條第二項定有明文，此規定之旨趣在
    使夫妻請求裁判離婚之事由較富彈性，故若婚姻之破裂事由應由夫妻一方負責者
    ，僅他方得請求離婚，惟當夫妻雙方均有責時，僅准責任較輕之一方請求離婚，
    若雙方之有責程度相同，則應許雙方均得請求離婚，始符公平，最高法院九十年
    度台上字第二一九三、二二一五號判決可供參照。
  (二)依上所陳，上訴人有諸多反常行徑，致被上訴人心生上訴人有外遇之懷疑，衡諸
    之情形，與被上訴人共謀改善之道，若仍無法改善，自應尋求被上訴人之諒解，
    惟上訴人逕自離家，並於本件訴訟中非常堅持已無法再與被上訴人共同生活，則
    本件兩造間婚姻之嫌隙，肇始於上訴人之上開反常行為，又不積極與被上訴人溝
    通及澄清，嗣並使被上訴人成為拒絕往來戶，私自標得會款而不告知被上訴人等
    情，堪認：雙方婚姻之破裂係可歸責於上訴人一方。故依前揭說明，上訴人尚不
    得依民法第一千零五十二條第二項規定訴請判決離婚。
六、綜上所述，上訴人依民法第一千零五十二條第一項第三款及同條第二項等規定請
    求離婚，均非正當，不應准許。原審為上訴人敗訴之判決，並無不合。上訴意旨
    指摘原判決不當，求予廢棄改判，為無理由，應予駁回。
七、上訴人於本件準備程序終結後，始具狀聲請本院訊問證人張修榮，意欲證明上訴
    人有無書寫「原告可以失去一切，但不能沒有陳俊美」字條、被上訴人賭博等情
    ，惟上訴人究有無書寫上開字條，並非本件訴訟之主要待證事實，又被上訴人縱
    有賭博，究竟如何因而致令上訴人受有不堪同居虐待並影響兩造婚姻關係，上訴
    人均未詳予敘明，因認並無訊問證人張修榮之必要。至於上訴人另聲請本院訊問
    證人即會首何月娥，以明被上訴人阻止會首交付會款予上訴人之情，因已經被上
    訴人自承在卷，自亦無傳訊何月娥到庭之需，併此敘明。
八、據上論結：本件上訴為無理由，依民事訴訟法第四百四十九條第一項、第七十八
    條，判決如主文。
中　　　華　　　民　　　國　　九十三　　年　　　二　　　月　　  十八　　日
                                    民事第九庭
                                        審判長法  官  李  瓊  蔭
                                              法  官  張      蘭
                                              法  官  林  金  吾
正本係照原本作成。
如不服本判決，應於收受送達後二十日內向本院提出上訴書狀，其未表明上訴理由者
，應於提出上訴後二十日內向本院補提理由書狀（均須按他造當事人之人數附繕本）
上訴時應提出委任律師或具有律師資格之人之委任狀；委任有律師資格者，另應附具
律師資格證書及釋明委任人與受任人有民事訴訟法第四百六十六條之一第一項但書或
第二項（詳附註）所定關係之釋明文書影本。
中　　　華　　　民　　　國　　九十三　　年　　　二　　　月　　十八　　　日
　　　　　　　　　　　　　　　　　　　　　　　書記官  張  淑  芳
附註：
民事訴訟法第四百六十六條之一（第一項、第二項）：
對於第二審判決上訴，上訴人應委任律師為訴訟代理人。但上訴人或其他法定代理人
具有律師資格者，不在此限。
上訴人之配偶、三親等內之血親、二親等內之姻親，或上訴人為法人、中央或地方機
關時，其所屬專任人員具有律師資格並經法院認為適當者，亦得為第三審訴訟代理人
。
